【裁判字號】    96,易,3728
【裁判日期】    970411
【裁判案由】    重利
【裁判全文】
臺灣高雄地方法院刑事判決              96年度易字第3728號
公  訴  人  臺灣高雄地方法院檢察署檢察官
被      告  丙○○
            丁○○
上列被告因重利案件，經檢察官提起公訴（96年度偵字第22798
號），本院判決如下：
    主  文
丙○○共同犯重利貳罪，均累犯，各處有期徒刑參月，如易科罰
金，均以新臺幣貳仟元折算壹日；扣案之帳冊、本票各壹本及本
票參張均沒收。應執行有期徒刑肆月，如易科罰金，以新臺幣貳
仟元折算壹日；扣案之帳冊、本票各壹本及本票參張均沒收。
丁○○共同犯重利貳罪，各處有期徒刑貳月，如易科罰金，均以
新臺幣貳仟元折算壹日；扣案之帳冊、本票各壹本及本票參張均
沒收。應執行有期徒刑參月，如易科罰金，以新臺幣貳仟元折算
壹日；扣案之帳冊、本票各壹本及本票參張均沒收。
    事  實
一、丙○○、丁○○共同基於重利之犯意聯絡，自民國96年7 月
    5 日起至96年8 月6 日止，多次以發放廣告傳單之方式經營
    地下錢莊。丁○○於96年7 月5 日，在高雄市左營區孔廟附
    近之「冰冰卡拉ＯＫ」店內，得知其父親之友人乙○○因丈
    夫過世，需錢孔急，轉知丙○○借款新台幣（下同）4 萬元
    予乙○○，並先預扣2 千元，由乙○○實拿3 萬8 千元，約
    定每天支付2 千元，共分30期攤還（月息高達50％）；另於
    同年月31日，由丙○○在高雄市○○區○○路10巷82號即濮
    柔諭（起訴書誤載為濮柔「瑜」）之友人王嘉文住處，乘濮
    柔諭之家人急須用錢支付房租，借款1 萬元予濮柔諭，約定
    每天支付1 千元，共分11期攤還（月息高達30％）；並由借
    款人乙○○簽發金額5 萬元之本票1 張（未扣案）及交付身
    分證（身分證乙○○已先領回），由濮柔諭簽發每張均為1
    萬元之本票3 張並交付身分證及健保卡作為質押之方式，而
    取得與原本顯不相當之重利。嗣於96年8 月6 日13時30分許
    ，丁○○、丙○○前往高雄市楠梓區忠義4 巷11號之乙○○
    住處，向乙○○催討債務時，經警當場查獲，並從丙○○隨
    身之皮包內，扣得丙○○所有之商業本票簿冊及帳冊各1 本
    、濮柔諭簽發交付丙○○所有之本票3 張，及濮柔諭之身分
    證、健保卡各1 張，而循線得悉上情。
二、案經乙○○訴由高雄市政府警察局楠梓分局報告臺灣高雄地
    方法院檢察署檢察官偵查起訴。
    理  由
壹、有關證據能力之說明：
一、證人乙○○、濮柔諭於警詢所為陳述之證據能力：
(一)按被告以外之人於檢察事務官、司法警察官或司法警察調查
    中所為之陳述，與審判中不符時，其先前之陳述具有較可信
    之特別情況，且為證明犯罪事實存否所必要者，得為證據，
    刑事訴訟法第159 條之2 定有明文。
(二)證人乙○○、濮柔諭於本院審理中，對於借款時間、約定利
    息及還款方式，出現忘記之實質內容不符情形。惟審酌證人
    乙○○係受被告二人催討債務，報警到場處理，另從丙○○
    隨身之皮包內，扣得濮柔諭之上開物品，而請證人乙○○、
    濮柔諭前往警局說明向被告二人借款之經過，警詢過程均經
    全程錄音，就渠等於警詢製作筆錄之原因、過程及其功能加
    之觀察，應具有可信之特別情況；又渠等於警詢所為證述，
    係本件被告二人重利行為之主要待證事實，為證明犯罪存否
    所必要；且其後證人二人於審判中均經被告二人進行詰問，
    並給予被告二人對質之機會，應認證人乙○○、濮柔諭於警
    詢所為之陳述，均有證據能力。
二、關於被告丙○○於警詢所為陳述及扣案帳冊之證據能力：
(一)關於被告丙○○於警詢所為陳述及扣案被告丙○○所有帳冊
    之記載，乃被告丁○○以外之人於審判外之言詞及書面陳述
    ，本件公訴人及被告丁○○於本院審理時均同意作為證據。
    本院審認被告丙○○於警詢所為陳述，未據被告丙○○於嗣
    後程序曾受任何不正方法所致；上開帳冊被告丙○○自承係
    記載還款紀錄用途。本院審酌上開傳聞證據之取得過程並無
    瑕疵，且與待證事實具有關連性，證明力非明顯過低等情，
    認依刑事訴訟法第159 條之5 第1 項之規定，均認適當，而
    均有證據能力。
貳、認定事實之理由：
一、訊據被告丙○○坦承於上開時、地借款予乙○○、濮柔諭；
    被告丁○○坦承於上開時、地，有找丙○○借款予乙○○；
    二人並稱於上開時、地，向乙○○討債時，為警查獲並從被
    告丙○○隨身之皮包內，扣得上開之本票、帳冊及濮柔諭之
    身分證等物品之事實；惟於本院審理中均矢口否認有何重利
    犯行；被告丙○○辯稱本件借款時，沒有向乙○○、濮柔諭
    收取利息，扣案帳冊及商業本票是以前從事棒球組頭時所使
    用，戊○○身分證是她留給我，因戊○○之朋友王嘉文跟我
    比較熟，我與戊○○不熟，戊○○跟我借錢時提供身分證、
    健保卡作為擔保，本票也是她簽給我的云云；被告丁○○辯
    稱我不認識濮柔諭，乙○○是我父親女友，她丈夫死亡後向
    我借錢，但我沒錢，而丙○○聽我轉述後，就先借錢給乙○○，當時沒有提及利息，我有轉交4 萬元給乙○○，又濮柔
    諭係向丙○○借錢，與我無關云云。經查：
(一)上開被告丙○○、丁○○乘被害人乙○○、濮柔諭因急迫貸
    以金錢，而取得與原本顯不相當之重利之事實，業據證人即
    被害人乙○○、濮柔諭於警詢時（偵卷第15至17頁乙○○警
    詢筆錄、第19、20頁濮柔諭警詢筆錄）及本院審理中證述甚
    詳（本院97年3 月14日審判筆錄）；核與證人即被告丙○○
    於警詢證稱：我原先不認識乙○○，我會借錢給她是因為要
    賺取她的利息，乙○○有拿身分證給我當抵押品，並且當場
    簽下5 萬元的本票1 張，自借款即日起開始償還，分30日償
    還，每天必須償還2 千元，她斷斷續續還我21次，金額共4
    萬2 千元，我不知道利息怎麼算；另稱我借濮柔諭1 萬元，
    也是拿身分證當抵押品，並簽發3 張本票，分11天償還，每
    天還1 千元，我也不知道怎麼算利息；又稱查扣之帳冊1 本
    ，是作為還款記帳使用，帳冊內代號「北站」係指乙○○、
    「雨柔」係指濮柔諭等語（偵卷第6 至9 頁丙○○警詢筆錄
    ）之證述情節大致相符。是本件被告二人確有利用被害人乙○○、濮柔諭因急迫必須借款，而乘機要求被害人二人質押
    身分證件及簽發本票，而取得與原本顯不相當之重利之事實
    。
(二)被告丙○○、丁○○雖辯稱其二人借款予乙○○，並未要求
    利息；被告丁○○另辯稱被害人濮柔諭係向丙○○借錢，與
    我無關云云。惟查：
１、被告丙○○業於警詢供稱：乙○○向我借款4 萬元時，我就
    先扣除2 千元之利息，實際上拿給乙○○3 萬8 千元等語（
    偵卷第5 頁丙○○警詢筆錄）；參以證人乙○○於警詢證稱
    ：丙○○有告知我借4 萬元分30期償還，每天償還2 千元，
    總共要還6 萬元，我借了錢後，自隔天（95年7 月6 日）起
    每天按時還2 千元，還了21期，共計4 萬2 千元，因為已經
    沒錢還了，被告丙○○、丁○○才會到我家討債等語（警卷
    16 、17 頁）；是乙○○借款時，被告丙○○顯已先取得2
    千元之利息，乙○○實僅拿3 萬8 千元，並有約定每天支付
    2 千元，共分30期攤還，月息高達50％之事實甚明。
２、證人濮柔諭於警詢證稱：我向丙○○借1 萬元，分11期償還
    ，每日償還1 千元，他是為了賺取利息錢才會借錢給我等語
    （警卷第19頁）。另就扣案被害人濮柔諭所簽發金額均為1
    萬元之本票3 張觀之，濮柔諭借款1 萬元，如未約定利息，
    何以被告丙○○要求被害人濮柔諭須簽發3 萬元之本票作為
    擔保？是本件濮柔諭借款時，亦有約定月息高達30％之事實
    甚明。
３、本件被告二人之重利手法，係分頭尋找借款人，被害人借款
    後，均以利息先扣及按日償還本息之方式還款，事先並須簽
    發本票及並交付身分證或健保卡作為質押，而由被告二人取
    得與原本顯不相當之重利。參酌被害人乙○○每天按時償還
    2 千元，償還21期，無法繼續還款後，被告丙○○、丁○○
    即共同前往乙○○住處催討債務；再被告丙○○、丁○○二
    人係於乙○○住處，為警當場查獲，並從丙○○隨身之皮包
    內，另扣得丙○○所有之商業本票簿冊及帳冊各1 本及濮柔
    諭簽發之本票3 張、濮柔諭之身分證、健保卡各1 張等情，
    顯見被告二人確有固定經營模式，共同藉由放款獲取高額利
    息，並合力催討債務之犯意聯絡及行為分擔甚明。
二、綜上所述，被告二人所辯沒有收取重利等詞，均係卸責之詞
    ，不足採信。本件事證明確，被告二人共同涉犯上開重利犯
    行，應堪認定。
參、論罪及科刑：
一、核被告丙○○、丁○○所為，均係犯刑法第344 條之重利罪
    。渠等先後犯行，均有犯意聯絡及行為分擔，應依共同正犯
    論處；又被告二人先後所為，犯意各別，借款對象不同，時
    間有異，應予分論併罰。再被告丙○○前因強盜及贓物案件
    ，經高雄少年法院判處應執行有期徒刑4 年1 月，於95年7
    月21縮短刑期假釋出監，於96年3 月10假釋期滿，未經撤銷
    假釋以已執行完畢論，有臺灣高等法院被告前案紀錄表在卷
    可稽，其於有期徒刑執行完畢後5 年之內，故意再犯本件有
    期徒刑以上之罪，應依刑法第47條第1 項之規定論以累犯，
    並加重其刑。
二、本件審酌被告二人不思以正當途徑賺取所得，共同經營地下
    錢莊，從事貸款工作，收取重利，衡以本件行為之時間非長
    、貸放金額及人數不多，且被告二人否認犯行，犯後態度不
    佳，且丙○○係屬累犯等一切情狀，爰各量處如主文所示之
    刑，並定其應執行之刑；再審酌本件被告二人收取高額利息
    之情形可觀等情，並均諭知易科罰金以新台幣2,000 元折算
    1 日之標準，以資警惕。
肆、沒收：
一、扣案之帳冊1 本，內容記載「北站」代號指被害人乙○○、
    「雨柔」代號指被害人濮柔諭，係供本件借款記帳所用之物
    ；扣案之本票1 本，係供借款人簽發擔保債務，供本件重利
    犯罪預備之物；扣案被害人濮柔諭簽發交付丙○○之本票3
    張，係丙○○犯罪所得之物，且均係被告丙○○所有，業據
    被告丙○○供承在卷，應依刑法第38條第1 項第2 款、第3
    款之規定宣告沒收。又本於共同正犯責任共同之法理，於被
    告丁○○所犯之罪亦應併為沒收之諭知。
二、起訴書所載扣得之西式收據1 本，無從證明與本案之重利行
    為有關；另扣案被害人濮柔諭之身分證、健保卡各1 張，均
    非被告二人所有，且應發還被害人濮柔諭，爰均不另為沒收
    之諭知，併此敘明。
陸、據上論斷，應依刑事訴訟法第299 條第1 項前段，刑法第28
    條、344 條、第47條第1 項、第41條第1 項前段、第51條第
    5 款、第38條第1 項第2 款、第3 款，刑法施行法第1 條之
    1 ，判決如主文。
本案經檢察官甲○○到庭執行職務。
中    華    民    國    97    年    4     月    11    日
                  刑事第五庭  法  官    蘇揚旭
以上正本證明與原本無異。
如不服本判決應於收受本判決後10日內向本院提出上訴書狀，並
應敘述具體理由，如未敘述上訴理由者，應於上訴期間屆滿後20
日內補提理由書狀於本院（均須按他造當事人之人數附繕本）「
切勿逕送上級法院」。
中    華    民    國    97    年    4     月    17    日
                              書記官    莊正彬
附錄本判決論罪之法條：刑法第344 條（重利罪）乘他人急迫、
輕率或無經驗貸以金錢或其他物品，而取得與原本顯不相當之重
利者，處1 年以下有期徒刑、拘役或科或併科1 千元以下罰金。


司法院資訊處製作；財團法人民間司法改革基金會備份。
